臺北高等行政法院判決
                                       99年度簡字第203號
原      告　迪斯油壓工業股份有限公司
代　表　人　黃火煌
訴訟代理人　呂榮海律師
被      告　新北市政府
代　表　人　朱立倫（市長）住同上
訴訟代理人　羅棨峰
上列當事人間勞動基準法事件，原告不服行政院勞工委員會中華
民國99年2月25日勞訴字第0980030646號訴願決定，提起行政訴
訟，本院判決如下：
    主  文
原告之訴駁回。
訴訟費用由原告負擔。
　　事實及理由
一、程序事項：
  (一)本件起訴時被告名稱為臺北縣政府，其代表人為周錫偉，嗣
    於本件訴訟程序進行中變更改制為新北市政府，代表人亦變
    更為朱立倫，茲由其分別聲明承受訴訟，核均無不合，皆應
    予准許。
  (二)次按司法院於92年9月17日以（92）院台廳行一字第23681號
    令，略以依行政訴訟法第229條第2項之規定，將同條第1項
    之簡易案件金額（價額）提高為新台幣（下同）20萬元，並
    於93年1月1日實施；嗣依99年1月13日修正公布，同年5月1
    日施行之行政訴訟法第229條第1項規定，簡易案件金額（價
    額）提高為40萬元。
  (三)經查本件原告爭執標的之金額為15,000元，依行政訴訟法第
    229條第1項第2款規定，應依簡易訴訟程序進行之，併不經
    言詞辯論而為判決，均合先敘明。
二、事實概要：緣原告係適用勞動基準法之行業，經人檢舉未經
    全體員工同意，即逕行調降其公司員工98年4、5月之工資，
    經被告於98年6月22日前往原告處進行勞動檢查結果，發現
    原告確有未經訴外人即員工林豈賢、張榕峻及林言專同意，
    即調降渠等98年4、5月之工資情形，被告乃依勞動基準法（
    以下簡稱勞基法）第22條第2項、第79條第1項第1款規定，
    於98年9月21日以北府勞安字第0980791039號勞動基準法罰
    鍰裁處書（以下簡稱原處分）課處原告罰鍰5,000元（折算
    為新台幣15,000元）。原告不服，提起訴願，亦遭決定駁回
    ，遂向本院提起行政訴訟。
三、本件原告主張：
  (一)原告因遭逢金融風暴影響，訂單大幅下滑，為維持公司持續
    營運與員工之生計，於經員工協議同意後暫時減少工時與薪
    資，原告已與其員工達成減少薪資之合意，並無違反勞基法
    第22條第2項之情形，原處分與訴願決定認事用法有誤，應
    予撤銷。
  1.原處分略謂：「受裁處人給付所雇勞工林豈賢（本薪30,100
    元）98年（下同）3月份本薪30,100元，4月份扣薪24%（扣
    本薪7,224元），5月份扣薪29%（扣本薪8,600元）；勞工張
    榕峻（本薪28,000元）3月份本薪28,000元，4月份扣薪22%
    （本薪6,160元），5月份扣薪29%（扣本薪8,000元）；勞工
    林言專（本薪26,000元），3月份本薪26,000元，4月份扣薪
    22%（扣本薪5,798元），5月份扣薪29%（扣本薪7,500元）
    ，違反法令規定。…本府認定受裁處人已違反勞基法第22條
    第2項之規定」云云。
  2.按「當事人互相意思表示一致者，無論其為明示或默示，契
    約即為成立。」、「工資由勞雇雙方議定之。」、「工資應
    全額直接給付勞工。但法令另有規定或勞雇雙方另有約定者
    ，不在此限」，分別為民法第153條第1項、勞基法第21條第
    1項本文及同法第22條第2項所明定。本件原告為因應公司訂
    單大幅下滑，營運不佳之情況，早於98年4月間即與所屬員
    工達成暫時減薪之合意，不論雙方間以何種形式達成合意，
    本於上開規定，已達成減薪之合意，且原告亦已依調整後之
    金額悉數給付之，並無違反勞基法第22條第2項之規定，原
    處分認事用法有誤，應予撤銷。
  (二)再者，原告所為之減薪通告，以及與所屬員工嗣後所簽訂之
    「減少工時協議書」，均僅為再次確認勞雇雙方間確有減薪
    之合意或被告所要求之文書，並無礙早已達成減薪之合意：
  1.原處分略謂：「…受裁處人雖於98年7月31日檢送工時通報
    表、協議書及方案通告，為本府未准予核備…但受裁處人未
    再將相關文件送本府核備，違反法令規定」云云。惟查，勞
    工法令並無勞雇雙方所為減薪之合意應送主管機關核備之明
    文。因此依勞基法第21條第1項之規定，僅須勞雇雙方間就
    減薪達成合意，而不低於基本工資，所為減薪即屬合法。從
    而，被告主張原告與其員工所為之協議未經被告准予核備即
    屬違法，係增加法律所無之限制，且屬不當之聯結，將原告
    是否與其員工達成減薪之合意又是否依約給付，繫於被告是
    否准予核備之行政管制等毫無關連之事實上；再者，訴願決
    定亦認為被告以原告所為之減少工時通報表、協議書及方案
    通告未經核備為構成違反勞基法第22條第2項規定之理由，
    係屬不當。足證原處分顯然不當，應予撤銷。
  2.如前所述，原告與所屬員工間於98年4月間即達成減薪之合
    意，原告98年7月1日所為之通告僅是再次確認減薪之合意，
    對原本已達成之減薪合意並無影響。甚且，若非早已達成減
    薪之合意，則原告所屬員工豈會願意分別簽名為4月份起之
    減薪方案背書，足證原告與所屬員工間確實已有減薪之合意
    。
  3.再者，訴願決定略謂：「訴願人於98年7月與員工個別簽署
    之減少工時協議書及通告文件分別載略：『…本協議書經雙
    方同意簽署後生效，並溯自98年4月1日。』、『本年度的計
    薪方式：4月為原本薪＋月平均節金80%；5月為原本薪＋月
    平均節金50%。』顯見訴願人於調降上開工資前，並未與林
    君等3人議妥實施方式，是訴願人未全額給付員工工資，違
    反勞動基準法第22條第2項規定之情事洵屬確鑿」云云。惟
    查，系爭協議書為依照被告指示所製作之文書，並無礙原告
    與員工原達成之減薪合意，協議書中所謂「溯自98年4月1日
    」之真意，除係為符合被告要求減薪應有個別書面協議之要
    求外，亦具有再次確認原告與所屬員工間確有減薪合意之作
    用，甚且若原告與所屬員工間於98年4月間無減薪之合意，
    其後原告所屬員工又怎會於被告要求下同意以正式之書面表
    示「溯自98年4月1日」減薪，並簽名於其上？訴願決定機關
    徒以字面上之文義，忽略原告與所屬員工間早於98年4月即
    有之減薪合意，甚且未善盡調查即誤解當事人間之真意，認
    事用法亦有明顯而重大之瑕疵，亦應予撤銷。
  (三)原處分未載「秘密檢舉人」之情事，理由不備及標的錯誤，
    應予撤銷：
  1.原告從系爭「罰鍰裁處書」及訴願決定完全看不出「秘密檢
    舉人」之情事，於6月23日開庭，經鈞院曉諭始知「秘密檢
    舉人」之情事。如被告依「秘密檢舉」之情事而處分，則應
    於裁處書將其記為理由，原處分未載，即有不備理由及「標
    的錯誤」之瑕疵。
  2.且因裁處書上載所「林君3人」之情事，原告因而主張林豈
    賢3人已同意減薪，惟被告於訴訟過程中始主張裁處書上未
    有之「秘密檢舉」，致使原告無答辯機會，妨害原告於訴訟
    上之攻防，對原告實屬不公。
  (四)綜上，原告既與所屬員工達成減薪之合意，嗣原告已依調降
    後之薪資全額給付，即無所謂違反勞基法第22條第2項及第
    79條第1項第1款之情事，原處分及訴願決定認事用法有所違
    誤，應予撤銷；並聲明求為判決訴願決定及原處分均撤銷。
四、被告則以：
  (一)按勞基法第22條第2項規定：「工資應全額直接給付勞工。
    但法令另有規定或勞雇雙方另有約定者，不在此限。」，違
    者，依同法第79條第1項第1款規定，處2千元以上2萬元以下
    罰鍰（折算新臺幣6千元以上6萬元以下）。
  (二)次按工作報酬係勞工之生計來源，為其賴以維生的基本權益
    ，應予保障。故工作報酬之給付，除經勞工同意或較有利於
    勞工之外，應按原約定方式給付，不得任意改變，始合於勞
    雇雙方勞動契約約定及保護勞工之旨（勞動基準法第22條第
    2項規定參照）。又行政程序法第43條規定：「行政機關為
    處分或其他行政行為，應斟酌全部陳述與調查事實及證據之
    結果，依論理及經驗法則判斷事實之真偽，並將其決定及理
    由告知當事人。」。被告依據原告所授權之副董事長黃李味
    於98年6月22日接受勞動檢查所提供之98年3月至5月薪資清
    冊及公告，原告不僅未經員工林豈賢、張榕峻、林言專等3
    人同意即減薪，且僅依財務處副課長劉麗月、總經理王孝全
    同意即執行「景氣低迷薪資調降辦法」，未經全體員工各自
    、分別同意，侵害勞工基本權益甚鉅。
  (三)再按沈默與默示意思表示不同，沈默係單純之不作為，並非
    間接意思表示，除法律或契約另有規定外，原則上不生法律
    效果。倘如原告所稱早於98年4月間即與所屬員工達成暫時
    減薪之合意，為何所屬勞工仍提出檢舉，以表示其不同意之
    意思表示？顯見原告所屬員工表示意見之時，乃迫於現實，
    為了不失去該份薪資，而做出單純不作為之意見表示，其嗣
    後所簽訂之「減少工時協議書」及減薪通告，亦為不得已而
    為之。
  (四)被告綜理相關勞動條件案件，皆係為維持勞資雙方所構成之
    勞動市場條件之衡平性、合法性與勞動基準法所定最低勞動
    條件之保障基礎，並以促進勞資關係和諧為行政行為之宗旨
    。就本案事實而言，原告應實現並履行勞雇雙方原議定發給
    之工資，始符合立法意旨，自不容未經勞工個別同意，逕自
    訂定減薪辦法並執行，並聲稱早已取得勞工同意，以阻卻前
    述違法之事由，是原告行為違反勞動基準法第22條第2項規
    定，洵堪認定，原告之主張難據為免責之事由，又本案涉及
    原告未全額給付工資予勞工人數、月份及原告因此所獲之不
    當得利金額龐大，實屬情節重大，原處分已屬從輕從寬。鑒
    此，被告依勞基法法第79條第1項第1款及臺北縣政府處理違
    反勞動基準法事件統一裁罰基準表第6項規定，審酌原告應
    受責難之程度並考量其資力，為系爭處分，於事實之認定、
    法律之適用及裁量之行使，洵無違法或不當。
  (五)末按行政程序法第170條第2項規定：「人民之陳情有保密必
    要者，受理機關處理時，應不予公開。」，政府資訊公開法
    第18條第1項第6款規定：「公開或提供有侵害個人隱私、職
    業上秘密或著作權人之公開發表權者。但對公益有必要或為
    保護人民生命、身體、健康有必要或經當事人同意者，不在
    此限。」，勞動檢查法第11條第1項規定：「勞動檢查員不
    得有左列行為：…三處理秘密申訴案件，洩漏其申訴來源。
    」，行政院暨所屬各機關處理人民陳情案件要點第18條規定
    ：「人民陳情案件有保密之必要者，受理機關應予保密。」
    。據此，被告自應嚴守分紀，對檢舉人之資料予以保密，以
    保護當事人權益。原告所稱「秘密檢舉人」妨害原告主張顯
    然為推卸之詞，若原告於公告「景氣低迷薪資調降辦法」時
    ，即徵得全體員工同意並於公告上簽名以免爭議，何來妨害
    原告主張之有？何來違法之有？等語資為抗辯；並聲明求為
    判決駁回原告之訴。
五、本院之判斷如下：
  (一)按「為規定勞動條件最低標準，保障勞工權益，加強勞雇關
    係，促進社會與經濟發展，特制定本法；本法未規定者，適
    用其他法律之規定。雇主與勞工所訂勞動條件，不得低於本
    法所定之最低標準。」、「工資由勞雇雙方議定之。但不得
    低於基本工資。」、「工資應全額直接給付勞工。但法令另
    有規定或勞雇雙方另有約定者，不在此限。」、「有下列行
    為之一者，處2千元以上2萬元以下罰鍰：一違反．．．第22
    條．．．規定者。」，勞動基準法第1條、第21條第1項、第
    22條第2項、第79條第1項第1款分別定有明文。
  (二)本件原告為適用勞動基準法之行業，經檢舉未經全體員工同
    意，即逕行調降其公司員工98年4、5月之工資，經被告於98
    年6月22日前往原告處進行勞動檢查結果，發現原告確有未
    經員工林豈賢、張榕峻及林言專同意，即調降渠等98年4、5
    月之工資情形，乃以原處分課處原告罰鍰5,000元（折算為
    新台幣15,000元）。原告不服，提起訴願，亦遭決定駁回，
    遂向本院提起行政訴訟，兩造並主張如事實欄所載，爰分述
    如下：
  (1)原告雖主張其因遭逢金融風暴影響，為維持公司持續營運與
    員工生計，於經員工協議同意後暫時減少工時與薪資，是原
    告已與員工達成減少薪資之合意，並依調整後之金額悉數給
    付，自無違反勞基法第22條第2項規定，故原處分認事用法
    有所違誤，應予撤銷云云。
  (2)惟按勞動基準法之制定，旨在保障勞工勞動條件之最低標準
    ，為落實此項社會政策性之立法，雇主應有遵守勞動基準法
    之義務；且工資係勞工因工作而獲得之報酬，亦為其維持經
    濟生活之主要憑藉，故為保障勞工生活，勞動基準法第22條
    第2項明定，勞工之工資應全額直接給付勞工，是除法令另
    有規定或勞雇雙方另有約定外，雇主自不得以任何理由扣發
    工資，殆無疑義。又勞動基準法第22條第2項雖規定：「工
    資應全額直接給付勞工。但法令另有規定或勞雇雙方另有約
    定者，不在此限。」；然縱使勞雇雙方另有約定，其規定仍
    不得違反本法之強制規定，否則自屬無效之約定，特此指明
    。
  (3)經查本件於被告98年6月22日實施勞動檢查時，訴外人即原
    告副董事黃李味就該公司之薪資制度及如何施行減薪等項，
    陳述略以：「（問：貴公司薪資制度如何？）本公司為月薪
    制．．．每月5日發放上個月薪資。」、「（問：貴公司如
    何施行減薪？）本公司於98年4月因不景氣只支薪80%，5月
    只支薪50%。」等語，有勞動檢查紀錄影本1份附於原處分卷
    可稽。徵諸原告所提供之攷勤表及工資清冊（參原處分卷第
    44頁至第58頁），林豈賢等3人於98年3月至5月份並無缺勤
    紀錄，但渠等98年4月、5月之應領工資均顯較98年3月份之
    薪資為低，是原告確有調降林豈賢、張榕峻及林言專3人98
    年4 月、5月份工資之事實，即堪以確定。故本件爭點厥為
    原告是否確有未經員工林豈賢、張榕峻及林言專等人同意，
    即調降渠等98年4、5月之工資，而有違反勞動基準法第22條
    第2項規定之情事。
  (4)第以原告係於98年4月30日公告「景氣低迷薪資調降辦法」
    （原處分卷第59頁、第60頁參照）為調降薪資，此觀該公告
    說明欄所載「1.景氣長期低迷不振且有繼續惡化趨勢，公司
    必須適時作危機處理進行調降薪資或精簡編制因應。2.依業
    務處前六個月所接訂單之金額每個月平均統計未達到目標業
    績80%作為調降之分界標準。參照（附表一）及（附表二）
    。．．．」字樣，及該公告附表一所揭「核定日期2009年4
    月30日、執行日期2009年5月份起」等情即明。
  (5)而原告於98年7月1日「通告」固載明略以：「．．．本年度
    6,7, 8月三個月薪資回升計薪方式如下：4月為原本薪＋月
    平均節金80%；5月為原本薪＋月平均節金50%。」等字樣，
    復分別在98年7月30日、31日，各與林豈賢、張榕峻及林言
    專3人個別簽署系爭減少工時協議書（原告與所屬員工分別
    簽訂），即原告所提原證2「迪斯油壓工業股份有限公司實
    施勞雇雙方協商減少工時協議書」（共3份），其內容亦載
    以：「．．．一、實施方式：1.當甲方（即原告）面臨景氣
    低迷致營運狀況不佳時，得依影響程度與各部門主管協商減
    少工時及工資，並將協商確認的實施方案公告通知，雙方不
    再個別簽定減少工時協議書。．．．八、協議書之效期：本
    協議書經雙方同意簽署後生效，並溯自2009年4月1日。」等
    字樣。
  (6)然查上開「通告」及系爭減少工時協議書，渠等日期分別為
    98年7月1日及98年7月30日、31日，均屬係經被告於98年6月
    22日實施勞動檢查之後所為之文件，核係事後補正，殊難認
    原告於調降該公司員工98年4、5月工資前，即已獲得員工之
    同意。況由原告於98年4月30日公告之「景氣低迷薪資調降
    辦法」及附表一所揭「核定日期2009年4月30日、執行日期
    2009年5月份起」等情以觀，苟原告確於調降薪資之前已然
    獲得員工同意，衡之常情及一般營業常規，大可於該公告附
    上該等同意書，即可以昭信服，焉有反於相隔2月餘或3月後
    方簽署（通告）或簽訂（減少工時協議書）之理，足見本件
    確非於調降薪資之前，事先已獲取員工之同意甚明。
  (7)是本件原告確有未經員工林豈賢、張榕峻及林言專等人同意
    ，即逕行調降渠等98年4、5月之工資，而有違反勞動基準法
    第22條第2項規定之事實，堪以認定。則被告以原告為適用
    勞動基準法之行業，其未全額直接給付勞工林豈賢、張榕峻
    及林言專98年4月暨5月之工資，有違反勞動基準法第22條第
    2項規定之情形，於法洵無不合，所為課處罰鍰之處分，即
    屬有據。原告所稱已與其員工達成減少薪資之合意，系爭減
    薪通告及與所屬員工嗣後所簽訂之「減少工時協議書」，均
    僅為再次確認勞雇雙方間確有減薪之合意或被告所要求之文
    書，並無礙早已達成減薪之合意云云，委無可採。
  (8)至原告請求傳訊證人林豈賢、張榕峻、林言專3人一節，經
    查原告確有本件違章事實，業如上述，且兩造對於林豈賢、
    張榕峻、林言專3人確有簽署98年7月1日之「通告」及簽訂
    98年7月30日或31日之「迪斯油壓工業股份有限公司實施勞
    雇雙方協商減少工時協議書」等節並不爭執，此外原告迄未
    提出任何有關林豈賢等3人，於98年4月間調降薪資之前即已
    同意之書面文件資料供查，自無解於本件違章事實成立之認
    定，故無傳訊之必要，合此說明。
  (9)另原告否認本件係檢舉案件，而請求被告提出證據資料一節
    。本院於99年6月23日行準備程序時，當庭翻閱檢視本件被
    告原處分卷中之「不可閱覽卷宗」，即被告所屬勞工局98年
    6月10日收件章所受理之檢舉函等資料，經查核結果，本件
    確係檢舉案件，並檢附有薪資袋（明細表）無訛在卷；此外
    ，本件復經人民分別於98年6月2日、6月3日提出陳情，98年
    6月2日部分之陳情摘要略以原告有壓榨勞工之情形，而98年
    6月3日部分之陳情摘要為原告惡意減薪、無薪休假、未跟勞
    協等，有準備程序筆錄1份在卷足佐，原告所稱殊屬誤解，
    附此陳明。
  綜上所述，本件被告所為處分，揆諸首揭法條規定，並無違誤
  ，訴願決定予以維持，亦無不合，原告徒執前詞，訴請撤銷，
  為無理由，應予駁回。末以兩造其餘之主張及陳述等，因與本
  件判決結果不生影響，爰不予一一指駁論究；另本件依卷內資
  料，事證已臻明確，故不經言詞辯論為之，均併此述明。
據上論結，本件原告之訴為無理由，依行政訴訟法第236條、第
195條第1項後段、第98條第1項前段，判決如主文。
中　　華　　民　　國　　100　 年　　1　　 月　　14　　日
　　　　　　　　　　臺北高等行政法院第六庭
                              　　　法　官　林　育　如
上為正本係照原本作成。
本件以訴訟事件所涉及之法律見解具有原則性者為限，始得於本
判決送達後20日內向本院提出上訴狀並表明上訴理由，如已於本
判決宣示後送達前提起上訴者，應於判決送達後20日內補具上訴
理由（均按他造人數附繕本），且經最高行政法院許可後方得上
訴。
中　　華　　民　　國　　100 　年　　1 　　月　　14　　日
 　　　　　　　　　　　　　　 　　　書記官　劉　育　伶